臺灣南投地方法院民事判決
                                     109年度簡上字第33號
上  訴  人  邱有生  
            邱添登  
共      同
訴訟代理人  蔡國龍  
被  上訴人  柯錫佳  
訴訟代理人  洪政國律師
上列當事人間拆屋還地事件，上訴人對於民國109年3月30日本院
埔里簡易庭109 年度埔簡字第11號第一審民事簡易判決提起上訴
，本院於110 年9月8日言詞辯論終結，判決如下：
    主  文
上訴駁回。
第二審訴訟費用由上訴人負擔。
    事實及理由
壹、程序方面：
　　按當事人不得提出新攻擊或防禦方法，但如不許其提出顯失
    公平者，不在此限，民事訴訟法第447條第1項第6款定有明
    文。並依同法第436條之1準用於簡易訴訟事件之第二審程序
    。經查：上訴人於原審抗辯其等所有門牌號碼南投縣○○鄉○○
    巷00號房屋（下稱系爭房屋）係有權占有被上訴人所有坐落
    南投縣○○鄉○○段00000 地號土地（下稱系爭土地）等語，經
    原審認定其抗辯為無理由，而判決敗訴，上訴人於上訴後，
    始於本院抗辯訴外人即上訴人父親邱榮華於民國47年間興建
    系爭房屋時，鄰地即系爭土地所有權人知悉越界而未提出異
    議，本件應有民法第796條、第796條之1之適用等語，惟邱
    榮華興建系爭房屋時之系爭土地所有權人是否知悉越界建築
    房屋而不即提出異議及本件有無民法第796條之1之適用，攸
    關被上訴人是否得請求上訴人拆屋還地之權益甚鉅，鑑於第
    二審仍為事實審及紛爭解決一次性，如不許上訴人於第二審
    法院提出前開新攻擊防禦方法，顯失公平，故應認上訴人於
    本院提出上開新攻擊防禦方法，於法尚無不合，應予准許。
貳、實體方面：　　 
一、被上訴人方面：
  ㈠被上訴人於原審主張略以：
　⒈系爭土地為被上訴人於106年5月17日買受取得所有權，系爭
    房屋為上訴人所有，然系爭房屋部分坐落於系爭土地上如南
    投縣埔里地政事務所（下稱埔里地政）複丈日期109 年1 月
    3 日土地複丈成果圖（下稱附圖）所示：編號A ，面積73平
    方公尺（就占有系爭土地部分，下稱系爭甲房屋），系爭甲
    房屋未經被上訴人同意坐落於系爭土地，系爭甲房屋占有使
    用系爭土地無合法權源，被上訴人得請求上訴人拆除系爭甲
    房屋並返還系爭甲房屋占有之土地。縱認邱榮華與訴外人簡
    中川、簡得和間就系爭土地有使用借貸契約存在，基於債之
    相對性，被上訴人亦不受該使用借貸契約拘束。
　⒉上訴人所有之系爭甲房屋無權占有使用系爭土地，上訴人因
    而獲有相當於租金之利益，被上訴人得依民法第179 條之規
    定，請求上訴人給付相當於租金之不當得利。而系爭土地於
    106 年至108 年之申報地價均為新臺幣（下同）104元，以
    週年利率10%計算每年租金。上訴人無權占有系爭土地，占
    有系爭土地之總面積為73平方公尺，故於106 年5 月17日起
    至108 年8 月17日止，上訴人應給付被上訴人相當於租金之
    不當得利數額為1,708 元，及自起訴狀繕本送達翌日起至返
    還系爭甲房屋占有土地之日止，按年給付被上訴人63元。爰
    依民法第767 條第1 項前段、中段、第179 條規定，提起本
    件訴訟等語。並聲明：上訴人應拆除系爭甲房屋，並返還占
    有土地與被上訴人；並應給付被上訴人1,708 元，及自起訴
    狀繕本送達翌日起至清償日止，按週年利率5%計算之利息；
    暨自起訴狀繕本送達翌日起至返還占有土地之日止，按月給
    付63元；願供擔保，請准予宣告假執行。
　㈡被上訴人於本院補充陳述略以：
  ⒈民法第796 條所謂鄰地所有人如知其越界而不即提出異議，
    係指鄰地所有人於土地被越界建築當時明知而不即時反對，
    如於越界建築當時不知其事，而於建築完竣後始知其情事者
    ，仍無該條之適用。系爭土地縱然於75年12月18日有鑑界之
    紀錄，惟無從據此推論邱榮華興建系爭房屋時，系爭土地之
    所有權人知悉系爭甲房屋有越界建築而不即時提出異議，上
    訴人並未證明邱榮華於47年興建系爭房屋時，斯時系爭土地
    之所有權人知悉越界建築之情事而不及時反對，因此本件不
    符合民法第796 條之規定。
  ⒉系爭甲房屋占有使用系爭土地73平方公尺，對被上訴人造成
    之損害並非微小，而被上訴人請求拆除及騰空之範圍僅為系
    爭房屋越界占有系爭土地部分，並非系爭房屋全部，對上訴
    人造成之損害並非龐大，且上訴人除系爭房屋外，另外於同
    段253-1、253 地號土地（以下分別稱253-1、253 地號土地
    ）上另有2 棟建築物可供其居住，本件並不符合民法第796
    之1條規定之情事。
二、上訴人方面：
  ㈠上訴人於原審抗辯略以：
　⒈邱榮華於30年間允諾將來代為祭祀祖先牌位，取得斯時系爭
    土地所有權人簡中川、簡得和同意，而興建系爭房屋。嗣簡
    中川、簡得和死亡後因無子嗣，由邱榮華依前約定將其牌位
    接續，安置於系爭房屋內，履行祭祀義務，邱榮華死亡後再
    由上訴人延續其父之義務至今，足證雙方間有使用借貸系爭
    土地契約（下稱系爭使用借貸契約）存在。系爭使用借貸契
    約為未定期限之使用借貸契約，其使用目的仍存在，復無法
    定終止事由，上訴人依繼承之法律關係，繼受邱榮華與簡中
    川、簡得和間之系爭使用借貸契約，故上訴人占有系爭土地
    具法律上合法權源，自非無權占用。
　⒉又簡中川、簡得和於33年3 月16日將系爭土地出賣與訴外人
    黃得清，再以繼承及買賣原因輾轉由被上訴人買賣取得，且
    被上訴人於買受系爭土地時，依系爭土地之公示外觀亦知悉
    有系爭甲房屋存在而仍願意承受，是被上訴人不得請求上訴
    人拆除系爭甲房屋。又上訴人為兩造利益，願以市場正常價
    格向被上訴人購買越界建築占有之土地，係對兩造損失最少
    之方式。並聲明：被上訴人之訴駁回；如受不利判決，願供
    擔保，請准宣告免為假執行。
  ㈡上訴人於本院補充陳述略以：
  ⒈邱榮華於35年間向政府承租同段255-7 地號土地（下稱原255
    -7 地號土地，嗣經分割後則稱255-7地號土地），並在原25
    5-7 地號土地上建造竹編建築物，嗣竹編建築物傾倒後，邱
    榮華於47年間在原255-7 地號土地上建造土竹造建築物，該
    土竹造建築物即為現在之系爭房屋，惟原255-7 地號土地因
    與相鄰之系爭土地地界不明確，導致邱榮華非因故意或重大
    過失，誤將部分房屋越界建築於系爭土地上。而系爭土地前
    於75年12月18日曾經鑑界，系爭土地斯時之所有權人即訴外
    人謝本浩對於鑑界結果無任何異議，且被上訴人向謝本浩之
    子即謝宋洋購買系爭土地所簽訂之不動產買賣契約載明：「
    買賣標的物255-6 地號內之未保存建物及工寮一併包括在買
    賣範圍內」，足認被上訴人購買系爭土地時明知系爭甲房屋
    坐落於系爭土地上，被上訴人仍願意購買，依民法796 條規
    定，被上訴人不得請求上訴人移去或變更其房屋。
  ⒉邱榮華過世後，訴外人即上訴人之兄邱新來於77年10月3 日
    向南投縣政府承租原255-7 地號土地，於89年3 月4 日換訂
    財政部國有財產署（下稱國有財產署）之租約，上訴人於90
    年5 月4 日繼承該租約承租原255-7 地號土地，租期至114 
    年12月31日止，原255-7 地號土地於108 年4 月22日分割出
    同段255-11地號土地（下稱255-11地號土地），亦由上訴人
    承租。
  ⒊上訴人自幼設籍在系爭房屋，上訴人已居住在系爭房屋60餘
    年，邱榮華並非故意越界建築，原判決命上訴人將越界建築
    部分拆除，必定造成系爭房屋傾圮倒塌，祖先牌位無處安置
    祭拜，上訴人現已年紀老邁，體弱多病，無修建房屋之能力
    ，若拆除系爭甲房屋，系爭房屋隨之倒塌，上訴人將無處居
    住。請求依民法第796條之1 規定，斟酌公共利益及當事人
    利益，免為全部或一部之移去或變更。
  ⒋被上訴人雖稱上訴人另於253-1 、253 地號土地上有2 棟建
    築物可供居住，惟253-1 地號土地上之未辦保存登記鐵皮建
    物僅供上訴人邱添登棲身，253 地號土地上之未辦保存登記
    鐵皮建物僅供上訴人邱添登女兒返家暫時過夜之住處，無獨
    立電源，且均與上訴人邱有生無涉，被上訴人此部分之主張
    ，為無理由。上訴人不抗辯邱榮華與簡中川、簡得和間或邱
    榮華與黃得清間就系爭土地有使用借貸契約。上訴人提起上
    訴，僅抗辯本件有民法第796 條、第796 條之1 之適用。
三、原審斟酌兩造之攻擊、防禦方法後，判決上訴人應將系爭甲
    房屋拆除，並將占有土地返還被上訴人；並應給付被上訴人
    855 元，及自108 年8 月30日起至清償日止，按週年利率5%
    計算之利息，暨自108 年8 月30日起至返還占有土地之日止
    ，按月給付31元；駁回被上訴人其餘之訴。上訴人就其敗訴
    部分提起上訴，並聲明：原判決廢棄；駁回被上訴人在第一
    審之訴。被上訴人則聲明：如主文第1項所示（被上訴人敗
    訴部分未據上訴而告確定）。
四、兩造不爭執事項：
  ㈠原255-7 地號土地於108 年4 月22日分割出255-11、同段255
    -12地號土地。
  ㈡255-7 、255-11地號土地為中華民國所有，管理者為國有財
    產署。
  ㈢上訴人邱添登、邱有生為兄弟，上訴人之父邱榮華於47年間
    興建所有門牌號碼南投縣○○鄉○○巷00號房屋（整編後為有水
    巷13號即系爭房屋），邱榮華於65年7 月24日死亡後，由上
    訴人繼承取得系爭房屋之事實上處分權。
  ㈣系爭房屋部分坐落於255-11地號土地，部分坐落於系爭土地
    上如附圖所示編號A ，面積73平方公尺之土地。
  ㈤邱榮華於68年間向南投縣政府承租原255-7 地號土地，租期
    截至73年止；上訴人之兄邱新來於77年10月3 日向南投縣政
    府承租原255-7 地號土地，於89年3 月4 日換訂國有財產署
    之租約，上訴人於90年5 月4 日繼承該租約承租原255-7 地
    號土地，租期至114 年12月31日止，原255-7 地號土地於10
    8 年4 月22日分割出255-11地號土地，亦由上訴人承租。
  ㈥系爭土地於33年為簡中川、簡得和共有，於36年6 月1 日經
    黃得清取得，於62年間由黃秋分、黃阿成分割繼承共有，於
    65年間由謝本浩、謝憲平買賣取得，應有部分各2 分之1 ，
    謝本浩於75年8 月5 日經拍賣取得另應有部分2 分1 ，謝宋
    洋於79年9 月18日經分割繼承取得。被上訴人於106 年5 月
    17日經買賣取得系爭土地。
  ㈦系爭土地於75年12月18日鑑界，當時所有權人為謝本浩。
  ㈧系爭房屋於57年4月起課房屋稅。
五、兩造爭執事項：
  ㈠上訴人所有系爭房屋關於系爭甲房屋占有系爭土地，有無民
    法第796 條、第796 條之1 之適用，故被上訴人不得請求上
    訴人除去系爭甲房屋？
  ㈡被上訴人依民法第767 條第1 項前段、中段規定請求上訴人
    拆除系爭甲房屋並返還占有土地，是否有據？上訴人是否受
    有相當於租金之不當得利？
六、本院之判斷：
  ㈠兩造不爭執事項㈠至㈧之事實，為兩造所不爭執（見本院卷一
    第254 頁至第255 頁、卷二第36頁），復有系爭土地登記第
    一類謄本、地籍圖謄本、異動索引及新舊簿人工登記簿謄本
    、255-7 、255-11地號土地登記第一類謄本及異動索引、埔
    里地政109 年12月1 日埔地二字第1090012589號函、國有財
    產署中區分署南投辦事處110 年2 月2 日台財產中投二字第
    11025003550 號函、110 年2 月25日台財產中投二字第1102
    5005830 號函、南投縣政府110 年3 月15日府地用字第1100
    062522號函、戶籍索引資料查詢結果、南投縣政府110 年4 
    月20日府地用字第1100091695號函在卷可佐（見原審卷第13
    頁、本院卷一第81頁至第83頁、第225 頁至第243 頁、第13
    9 頁至147 頁、第177 頁至181 頁、第247 頁、第269 頁至
    第273 頁、第279 頁、第281 頁至第283頁、卷二第17頁至
    第32頁），並經原審函囑埔里地政派員會同兩造於109 年1 
    月3 日履勘現場查明屬實，有勘驗筆錄、現場照片、附圖在
    卷足憑（見原審卷第193 頁至第215頁、第221 頁），復經
    本院調取臺灣南投地方檢察署107 年度偵字第2628號卷核閱
    屬實，首堪認定為真實。
  ㈡上訴人於本院110年2月9日準備程序期日陳明不抗辯邱榮華與
    簡中川、簡得和間或邱榮華與黃得清間就系爭土地有使用借
    貸契約（見本院卷第253頁），亦即上訴人未抗辯其等所有
    系爭甲房屋有何占有系爭土地之合法權源，且縱有上開使用
    借貸契約存在，基於債之相對性，上訴人亦不得以上開使用
    借貸契約對抗被上訴人，則被上訴人主張上訴人所有系爭甲
    房屋占有系爭土地為無權占有之事實，堪信為真實。
　㈢按土地所有人建築房屋非因故意或重大過失逾越地界者，鄰
    地所有人如知其越界而不即提出異議，不得請求移去或變更
    其房屋，民法第796 條第1 項本文定有明文。該等規定，依
    同法第800 條之1 ，於地上權人、農育權人、不動產役權人
    、典權人、承租人、其他土地、建築物或其他工作物利用人
    準用之。惟民法第796 條及第796 條之1 規定所謂土地所有
    人越界建築房屋，必以建築房屋者，為「土地所有人」或「
    其他有利用土地權利之人」（例如：地上權人、典權人、承
    租人、使用借貸人等等），始足當之，倘建築房屋之初，尚
    非土地所有人或其他有利用土地權利之人，應屬單純之「無
    權占有」，不生該條所定「鄰地所有人」是否即時提出異議
    之問題（最高法院86年度台上字第2103號判決意旨參照）。
    所謂知其越界，而不即提出異議，不得請求移去或變更其建
    築物，係指鄰地所有人於土地被越界建築當時明知而不即時
    反對，不得於事後請求拆除建築物而言（最高法院81年度台
    上字第938 號判決意旨參照）。且主張鄰地所有人知其越界
    而不即提出異議者，應就此項事實負舉證之責任（最高法院
    83年度台上字605 號判決意旨參照）。經查：
  ⒈邱榮華於47年間建造系爭房屋，已如前述。上訴人雖抗辯邱
    榮華係基於承租人地位而於原255-7地號土地上興建系爭房
    屋，經本院函詢南投縣政府、國有財產署關於邱榮華是否曾
    承租原255-7地號土地一節，經南投縣政府、國有財產署函
    覆邱榮華於68年間向南投縣政府承租原255-7 地號土地，租
    期截至73年止；上訴人之兄邱新來於77年10月3 日向南投縣
    政府承租原255-7 地號土地，於89年3 月4 日換訂國有財產
    署之租約，上訴人於90年5 月4 日繼承該租約承租原255-7 
    地號土地，租期至114 年12月31日止，原255-7 地號土地於
    108 年4 月22日分割出255-11地號土地，亦由上訴人承租，
    業如前述，足見邱榮華於47年間並非原255-7地號土地之承
    租人，亦未見有其他事證可佐邱榮華為其他有利用土地權利
    之人之事實，則邱榮華於47年間興建系爭房屋之時非原255-
    7地號土地所有人或其他有利用土地權利之人，即不符合民
    法第800條之1之規定，而無準用民法第796條、第796條之1
    規定之餘地。
　⒉再者，上訴人亦未提出其他證據證明邱榮華於47年間興建系
    爭房屋時之鄰地即系爭土地所有權人黃得清知其越界而不即
    提出異議一節為真實，則依上開說明，上訴人抗辯本件有民
    法第796條第1項本文之適用，被上訴人不得請求上訴人拆除
    系爭甲房屋並返還占有土地等等，即不可採。
  ㈣按土地所有人建築房屋逾越地界，鄰地所有人請求移去或變
    更時，法院得斟酌公共利益及當事人利益，免為全部或一部
    之移去或變更；但土地所有人故意逾越地界者，不適用之，
    民法第796條之1第1項固有明文。核諸該條文之增設，實質
    上乃土地所有人行使物上請求權應符合同法第148條第1項規
    定之具體化。故民法第796條之1所稱公共及當事人利益可與
    第148條第1項所定者作相同之解釋，即所謂當事人利益係包
    括鄰地所有人及土地所有人雙方之利益，擇其利益衡量之比
    較。經查：
　⒈邱榮華於47年間興建系爭房屋之時，並非原255-7地號土地所
    有人或其他有利用土地權利之人，不符合民法第800條之1之
    規定，不得準用民法第796條之1規定，已如前述。
　⒉況且，系爭甲房屋占有系爭土地達73平方公尺，位置如附圖
    所示，系爭甲房屋占有系爭土地東北側，且占有之邊界有所
    轉折，並非筆直，使系爭土地剩餘部分呈現不規則狀，已影
    響被上訴人對於系爭土地之完整利用。再者，系爭房屋之房
    屋稅起課年月為57年4月，稅籍資料登載之面積為土竹造（
    純土造），現為平房，並有上開原審109 年1 月3 日勘驗筆
    錄、現場照片在卷可憑。又依財政部106年2月3日令頒之固
    定資產耐用年數表，其上並無土竹造房屋之耐用年數，而磚
    造住宅房屋之耐用年數為25年，系爭房屋為土竹造（純土造
    ），究其材質其耐用年數應較磚造房屋為短，以磚造房屋之
    耐用年數25年予以審酌，系爭房屋自興建完成時起算迄今已
    逾63年，而縱以系爭房屋之房屋稅57年4月設籍起算迄今已
    逾53年，由此可見，系爭房屋為土竹造（純土造）鐵皮瓦頂
    ，目前已老舊並逾使用年限，本身之安全性已不符現代法規
    ，上訴人因拆除所生不利益僅為需花費相當時間及金錢加以
    修整拆除，以現今建築技術而言，尚不致因該部分經拆除後
    ，而使房屋整體均無法使用。
　⒊綜上，邱榮華於47年間興建系爭房屋之時非原255-7地號土地
    所有人或其他有利用土地權利之人，本不符合民法第800條
    之1之規定，不得準用民法第796條之1規定；再者，權衡上
    訴人與被上訴人兩造利益，顯然確保被上訴人得以完整使用
    系爭土地之經濟利益，大於維持上訴人已逾耐用年數之越界
    建物完整之必要性，是被上訴人請求上訴人拆屋還地尚難認
    有上訴人所稱被上訴人行使所有物返還請求權所得利益極少
    ，而上訴人損失甚大之情形，故上訴人援引民法第796條之1
    第1項規定，請求免予拆除系爭甲房屋，並不可採。
　㈤按所有人對於無權占有或侵奪其所有物者，得請求返還之；
    對於妨害其所有權者，得請求除去之，民法第767 條第1 項
    前段、中段定有明文。經查：上訴人未提出證據證明其等所
    有系爭甲房屋占有系爭土地有何合法權源即為無權占有，又
    上訴人援引民法第796條、第796條之1規定抗辯被上訴人不
    得請求拆除系爭甲房屋並返還占有土地或免為移去等等，並
    不足採，業經本院認定如前，則被上訴人以系爭土地所有權
    人之地位請求上訴人拆除系爭甲房屋並返還占有土地，核屬
    有據。
  ㈥按無法律上之原因而受利益，致他人受損害者，應返還其利
    益，民法第179條前段定有明文。又無權占有他人土地，可
    能獲得相當於租金之利益，為社會通常之觀念。建築房屋之
    基地租金，依土地法第105條準用同法第97條規定，以不超
    過該土地申報價額年息10%為限。另基地租金之數額，除以
    基地申報地價為基礎外，尚須斟酌基地之位置，工商業繁榮
    之程度，承租人利用基地之經濟價值及所受利益等項，以為
    決定（最高法院68年度台上字第3071號判決意旨參照）。經
    查：
　⒈上訴人所有系爭甲房屋無權占有系爭土地，已如前述，上訴
    人受有相當於租金之不當得利，又系爭土地之使用分區為山
    坡地保育區、使用地類別為丙種建築用地，位於南投縣魚池
    鄉，交通、生活機能不便，距最近之商家5公里，自台21線
    至台21甲線之交界處爬坡至系爭土地，尚需5分鐘之車程，
    約4至5公里等情，有上開系爭土地登記第一類謄本、原審勘
    驗筆錄在卷可佐。本院審酌系爭土地坐落地點、交通狀況、
    工商繁榮程度，及上訴人所有系爭甲房屋占有系爭土地等情
    ，認依申報地價計以週年利率5%核算上訴人占有系爭土地之
    不當得利，應屬有據。
  ⒉系爭土地於106年1月至109年1月之申報地價均為每平方公尺1
    04元，有系爭土地地價第二類謄本在卷可憑（見原審卷第22
    9頁）。被上訴人之民事起訴暨聲請調解狀繕本係於108年8
    月29日送達上訴人（見原審卷第29頁、第31頁），被上訴人
    於106年5月17日登記為系爭土地所有權人，其請求上訴人給
    付106年5月17日至108年8月17日相當於租金之不當得利，而
    系爭甲房屋早於47年間時即已存在，業如前述，又上訴人占
    有土地面積合計73平方公尺，則被上訴人請求上訴人給付無
    權占有系爭土地73平方公尺自106年5月17日起至108年8月17
    日止相當於租金之不當得利855元【計算式：(73×104)×5%×(
    2+93/365)=855.92元，取至整數位】，及自民事起訴暨聲請
    調解狀繕本送達翌日即108年8月30日起至清償日止，按週年
    利率5%計算之利息，暨自108年8月30日起至返還占有土地之
    日止，按月給付被上訴人31元【計算式：(73×104)×5%/12=3
    1.63元，取至整數位】，即屬有據。
七、綜上所述，被上訴人依民法第767 條第1 項前段、中段、第
    179 條規定，請求上訴人拆除系爭甲房屋並返還占有土地；
    給付被上訴人855元，及自民事起訴暨調解聲請狀繕本送達
    翌日即108 年8 月30日起至清償日止，按週年利率5%計算之
    利息，暨自108 年8 月30日起至返還上開占有土地之日止，
    按月給付被上訴人31元，為有理由，應予准許。從而，原審
    為上訴人敗訴之判決，並依職權宣告假執行，及依上訴人聲
    請為免予假執行之宣告，並無不合。上訴意旨指摘原判決不
    當，求予廢棄改判，為無理由，應駁回其上訴。
八、本件事證已臻明確，兩造其餘攻擊防禦方法及所提證據，經
    核與判決之結果不生影響，爰不逐一論述，併此敘明。
九、據上論結，本件上訴為無理由，依民事訴訟法第436 條之1
    第3 項、第449 條第1 項、第78條、第85條第1 項本文，判
    決如主文。
中　　華　　民　　國　　110 　年　　9 　　月　　29　　日
                  民事第二庭  審判長法  官  徐奇川
                                    法  官  劉玉媛
                                    法  官  楊亞臻
以上正本係照原本作成。
本判決不得上訴。
中　　華　　民　　國　　110 　年　　9 　　月　　30　　日
                                    書記官　陳雅雯